【裁判字號】    97,消債更,1478
【裁判日期】    980223
【裁判案由】    更生事件
【裁判全文】
臺灣板橋地方法院民事裁定          97年度消債更字第1478號
聲  請  人  甲○○
代  理  人  朱立鈴律師
上列聲請人依消費者債務清理條例聲請更生事件，本院裁定如下
：
    主      文
更生及保全處分之聲請均駁回。
聲請費用由聲請人負擔。
    理      由
一、按「聲請更生或清算不合程式或不備其他要件者，法院應以
    裁定駁回之，但其情形可以補正者，法院應定期間先命補正
    」，消費者債務清理條例第8 條定有明文；又「債務人對於
    金融機構因消費借貸、自用住宅借款、信用卡或現金卡契約
    而負債務，在聲請更生或清算前，應提出債權人清冊，以書
    面向最大債權金融機構請求協商債務清償方案，並表明共同
    協商之意旨。」、「債務人與金融機構協商成立者，不得聲
    請更生或清算。但因不可歸責於己之事由，致履行顯有重大
    困難者，不在此限。」、「本條例施行前，債務人依金融主
    管機關協調成立之中華民國銀行公會會員，辦理消費金融案
    件無擔保債務協商機制與金融機構成立之協商，準用前項之
    規定。」，亦為同條例第151 條第1 項、第5 項、第6 項所
    分別規定甚明。故無論債務人係依該條例所成立之協商或依
    前開銀行公會債務協商機制所成立之協商，非有不可歸責於
    己之事由，致履行顯有重大困難者，不得聲請更生或清算，
    債務人應受已成立協商之拘束，不得任意毀諾成立之協商，
    債務人於債務清償方案協商成立後，僅得於其後發生情事變
    更，致該協商成立之方案履行有重大困難，且係因不可歸責
    於己之事由所生者為限，始能依上開法條但書之規定聲請更
    生或清算，用以避免債務人任意毀棄已成立之協商，濫用更
    生或清算之裁判上債務清理程序，合先敘明。
二、本件聲請人依消費者債務清理條例聲請更生，其陳述略以：
    聲請人除登記於配偶名下之機車外，別無其他財產，目前所
    負債務總額新臺幣（下同）3,310,407 元，前曾依金融主管
    機關協調成立之中華民國銀行公會會員辦理消費金融案件無
    擔保債務協商機制，與最大債權金融機構臺北國際商業銀行
    達成協商，因聲請人自民國95年4 月16日到寶島光學科技股
    份有限公司上班，每月薪資38,100元，績效獎金約1,500 元
    ，扣除勞健保費用後，每月實領約37,018元，95年4 月底收
    到最大債權金融機構之協商通知，要求聲請人自95年6 月起
    以8%利息計算，每月繳款41,000元，聲請人雖努力借貸繳款
    2 次，但仍因薪資所領金額無法負擔每月還款41,000元而中
    斷，姿揚小吃行收支無法平衡，自94年1 月開業，至94年11
    月即已停業，且因而導致負債過多；因而依消費者債務清理
    條例聲請准予更生等語。並提出財產及收入狀況說明書、債
    權人及債務人清冊、財團法人金融聯合徵信中心當事人綜合
    信用報告─消費者債務清理條例前置協商專用債權人清冊、
    協議書、無擔保債務還款計畫、財政部臺灣省北區國稅局財
    產歸屬資料清單、行車執照、財政部臺灣省北區國稅局綜合
    所得稅各類所得資料清單、員工薪資表、財團法人彭婉如文
    教基金會在宅保母托育服務協議書、受托兒健康狀況調查表
    、房屋租賃契約書、統一發票、收據、醫療費用收據、水費
    收據、電信費收據、戶籍謄本、臺灣士林地方法院執行命令
    、保險單、學雜費收據、金城托兒所證明書、綜合所得稅申
    報書等影本為證據。
三、經查：
（一）聲請人於提出本件更生之聲請前，曾於95年4 月19日依金
      融主管機關協調成立之中華民國銀行公會會員辦理消費金
      融案件無擔保債務協商機制，與最大債權機構永豐商業銀
      行（原臺北國際商業銀行）達成協商，此有聲請人所提出
      之協議書影本在卷可稽（見本院卷第22頁），則聲請人所
      提本件更生之聲請，自須符合上開法條規定之「不可歸責
      於己之事由致履行顯有重大困難」要件，其聲請方屬適法
      。
（二）聲請人主張其因工作收入不敷償還債務，致有不可歸責於
      自己之事由而不能繼續履行前述與最大債權銀行所達成之
      協商條件等情，經本院通知聲請人所陳報之已知債權人表
      示意見結果分別陳稱，債務人如無法履行原來協商條件，
      可向最大債權金融機構申請個別協商一致性方案，變更還
      款協商，重新議定繳款期數、利率及繳款金額，債務人如
      對於協商內容有異議，或有不能履行之意思，當向主導之
      銀行反應或拒絕簽約，若無疑義，自當履行，且債務人工
      作穩定，前二年平均每月收入皆在38,000元上下，非至失
      業並至無法維持最低生活之窘境，加上其配偶收入，已較
      其他人為佳；債務人目前尚未向最大債權金融機構申請前
      置協商；債務人又未具體表明於債務協商後，有何財產減
      少或債務增加等財產變動狀況，債務人於協商後既無重大
      情事變更之處，縱如債務人所述該協商條件有嚴苛情形，
      該協商條件既係由債務人與最大債權銀行雙方協議達成，
      協商條件是否具有履行可能性，亦為債務人於協商時得以
      知悉，據以評估可否履行協商條件之事實，故其理由予不
      可歸責於己之事由致履行顯有重大困難之要件不符，債務
      人自仍應再循協商途徑謀求解決而非選擇毀諾；且現在尚
      有個別協商一致性方案係專門針對當初聲請債務協商後已
      毀諾之對象，提供另一個解決債務管道，協商標準採取與
      消費者債務清理條例中前置協商制度相同原則，使債務人
      有再次協商機會；故以債務人所提出更生之聲請，不符消
      費者債務清理條例第151 條規定，請依同條例第8 條規定
      予以駁回各等語。
（三）本件聲請人雖提出其財產及收支狀況說明書，臚列其支出
      之項目及金額，然觀其所列支出及收入狀況均屬於其前與
      最大債權金融機構永豐商業銀行成立協商前業已存在之事
      實，並非於其與最大債權金融機構永豐商業銀行成立協商
      前後方發生之新事實，故難以認定其於與債權金融機構成
      立協商後，始發生不可歸責於己之事由，致使其履行協商
      方案具有重大之困難而無法繼續履行之事實，聲請人主張
      其有不可歸責於己之事由而不能繼續履行前已與最大債權
      銀行成立之協商條件一節，尚無可採，其聲請自不符消費
      者債務清理條例第151 條第5 項、第6 項之規定。
四、綜上所述，聲請人依消費者債務清理條例聲請更生，並不合
    法定程式，聲請並不合法，自應以裁定駁回其聲請。至於聲
    請人另聲請為保全處分部分，因其更生之聲請被駁回而無命
    保全處分之必要，應將該部分聲請併予駁回。另聲請人如尚
    認原協商條件超過其負擔能力，自仍尚得依照主管機關指導
    銀行公會提出之個別協商一致性方案與債權銀行再次協商調
    整變更協商內容，以解決聲請人對於金融機構所負之債務問
    題；又聲請人所提出之更生方案草案，並未獲得債權人之同
    意，倘經法院裁定准予更生，但其更生方案未經債權人會議
    可決或經法院裁定認可者，依消費者債務清理條例第61條、
    第65條第1 項規定，法院應同時以裁定開始清算程序，本件
    聲請人是否願捨更生程序而逕以清算程序解決債務問題，仍
    有究明必要，自亦不宜於債權人已表明不認同其所提更生方
    案草案之時，即准予聲請人更生；均附此說明。
五、依消費者債務清理條例第8 條、第15條，民事訴訟法第95條
    、第78條，裁定如主文。
中    華    民    國    98    年    2     月    23    日
                  民事第一庭  法  官  許瑞東
上為正本係照原本作成
如不服本裁定，應於裁定送達後10日內，以書狀向本院提出抗告
，並繳納抗告費新臺幣1千元。
中    華    民    國    98    年    2     月    23    日
                              書記官  賴玉芬


司法院資訊處製作；財團法人民間司法改革基金會備份。
